臺灣高等法院刑事判決　　　　　　100年度上更(二)字第115號
上　訴　人
即　被　告　邢鎮康
選任辯護人　梁水源律師
上列上訴人即被告因違反毒品危害防制條例案件，不服臺灣臺北
地方法院98年度訴緝字第2 號中華民國98年10月9 日第一審判決
（起訴案號：臺灣臺北地方法院檢察署96年度偵字第21081 號）
，提起上訴，判決後，經最高法院第二次發回更審，本院判決如
下：
    主  文
原判決撤銷。
邢鎮康販賣第一級毒品，處有期徒刑拾伍年陸月。扣案之第一級
毒品海洛因合計驗餘淨重玖點陸貳公克沒收銷燬之；外包裝袋拾
伍個、行動電話機具壹支（不含門號0000000000號SIM 卡）均沒
收；未扣案之販賣毒品所得新臺幣仟元沒收，如全部或一部不
能沒收時，以其財產抵償之。
    事  實
一、邢鎮康有多次違反毒品危害防制條例前科紀錄，又於民國96
    年間因販賣第一級、第二級毒品案件，經本院以99年度上訴
    字第2673號合計判處應執行有期徒刑28年（販賣第一級毒品
    共3 罪、販賣第二級毒品共6 罪），嗣經最高法院於100 年
    3 月10日以100 年度台上字第1066號判決駁回上訴而確定，
    刑期起算日為98年7 月14日，縮刑期滿日為128 年6 月27日
    （於本案不構成累犯）。猶不知悛悔，明知海洛因係屬毒品
    危害防制條例所規定之第一級毒品，不得販賣，竟基於販賣
    第一級毒品海洛因圖利之犯意，以所有之行動電話機具1 支
    （插用其所使用之0000000000號行動電話SIM 卡1 枚，該SI
    M 卡非邢鎮康所有）作為聯絡工具，與買家約定聯絡交易地
    點後，於96年8 月20日晚間某時，在臺北縣板橋市（改制後
    為新北市板橋區○○○路與縣民大道附近加油站，將重量不
    詳之第一級毒品海洛因1 包，以新臺幣（下同）3 千元之價
    格，販賣予呂紹勤施用。嗣於96年10月2 日下午3 時許，為
    警在臺北市○○區○○路47號住處查獲，並先後扣得其所有
    第一級毒品海洛因共15小包（合計淨重9.62公克〈另有關持
    有第二級毒品部分未據起訴〉）、行動電話機具1 支（插用
    非邢鎮康所有之0000000000號SIM 卡），始揭上情。
二、案經臺北市政府警察局大安分局報告臺灣臺北地方法院檢察
    署檢察官偵查起訴。
    理  由
壹、程序部分：
一、證人呂紹勤警詢及偵查筆錄證據能力：
  (一)證人呂紹勤警詢筆錄證據能力
    按被告以外之人（包括證人、鑑定人、告訴人、被害人及共
    同被告等）於司法警察官或司法警察調查中所為之陳述與審
    判中不符時，其先前之陳述具有較可信之特別情況，且為證
    明犯罪事實存否所必要者，得為證據，刑事訴訟法第159 條
    之2 定有明文。其立法本旨係以證人於審判外之言詞或書面
    陳述，屬於傳聞證據，此項證據，當事人無從直接對於原供
    述者加以詰問，以擔保其真實性，法院亦無從直接接觸證人
    而審酌其證言之憑信性，違背直接審理及言詞審理之原則，
    除具有必要性及信用性情況之除外者外，原則上不認其有許
    容性，自不具證據能力（最高法院97年度台上字第4837號判
    決意旨參照）；倘法院已經依據當事人聲請傳喚證人到庭接
    受檢辯雙方之交互詰問，則法院既已透過直接、言詞審理方
    式檢驗過該證人之前所為證述，當事人之反對詰問權已受到
    保障得以完全行使之情況下，該等審判外證據除有其他法定
    事由（例如：非基於國家公權力正當行使所取得或私人非法
    取得等，而有害公共利益，即以一般證據排除法則為判斷）
    ，應認該審判外供述已得透過審判程式之詰問檢驗，而取得
    作為證據之資格，亦即其審判外供述與審判中供述相符部分
    ，顯然已經構成具備可信之特別情狀，當然具有證據資格，
    其不符部分，作為檢視審判中所為供述可信與否之彈劾證據
    ，當無不許之理（最高法院97年度台上字第4370號判決要旨
    參照）。證人呂紹勤於警詢之陳述，雖屬被告以外之人於審
    判外之陳述，但證人呂紹勤於本院審理時，經傳喚到庭具結
    作證，已受檢辯雙方之交互詰問（見本院更二審卷第90頁背
    面），故其於警詢之供述，與法院審理中之證詞相符部分，
    已具備可信之特別情狀，自有證據能力。至其等先前於警詢
    之陳述，關於與案情有關之若干細節，與其等於審判中之證
    述固略有不符，仍容許以之作為彈劾其於法院審理時所為陳
    述之憑信性，用以爭執其先後不一致陳述之證明力，被告及
    其選任辯護人爭執證人呂紹勤於警詢時陳述之證據能力，尚
    有誤會。
  (二)證人呂紹勤偵查筆錄（即於偵查中向檢察官所為之陳述）證
    據能力：
    按被告以外之人於偵查中向檢察官所為之陳述，除顯有不可
    信之情況者外，得為證據，刑事訴訟法第159 條之1 第2 項
    定有明文。蓋現行法之檢察官仍有訊問被告、證人及鑑定人
    之權限，其應踐行之程序又多有保障被告或被害人之規定，
    證人、鑑定人於偵查中亦均須具結，就刑事訴訟而言，其司
    法屬性甚高；而檢察官於偵查程序取得之供述證據，其過程
    復尚能遵守法令之規定，是其訊問時之外部情況，積極上具
    有某程度之可信性，除消極上顯有不可信之情況者外，均得
    為證據。故主張其為不可信積極存在之一方，自應就此欠缺
    可信性外部保障之情形負舉證責任（最高法院98年度台上字
    第2904號判決要旨參照）。準此，證人呂紹勤於96年10月30
    日偵查中，係以證人身分具結後向檢察官所為之證述，有證
    人結文1 份在卷可稽（96年度偵字第21081 號卷（下稱偵查
    卷）第124 頁），並無何顯不可信之情況，依刑事訴訟法第
    159 條之1 第2 項規定，得為證據，被告及辯護人於本院準
    備程序僅泛稱證人呂紹勤於偵查中之供述，係審判外陳述無
    證據能力，並未就證人呂紹勤此欠缺可信性外部保障之情形
    ，舉證有何顯不可信之情狀，揆諸上開說明，被告及其辯護
    人認證人呂紹勤偵查筆錄無證據能力，容有誤會。
二、證人高炎東警詢筆錄證據能力：
    復按被告以外之人於檢察事務官、司法警察官或司法警察調
    查中所為之陳述，與審判中不符時，其先前之陳述具有較可
    信之特別情況，且為證明犯罪事實存否所必要者，得為證據
    ，刑事訴訟法第159 條之2 定有明文。證人高炎東在臺北市
    大安分局敦化南路派出所警詢中，已就與證人呂紹勤如何共
    同向被告購買海洛因之始末供述綦詳，且在警詢中對被告之
    綽號（「阿健」）、外表（男子、年約36歲，身材高大，約
    180 公分）、使用電話（有手機號碼0000000000、....）及
    平常駕駛之車輛型式（黑色休旅車）等細節亦指訴明確，並
    當場指認被告口卡照片即為販賣毒品之「阿健」無訛（見偵
    查卷第51至52頁）。而證人高炎東嗣後雖在原審審理時否認
    其在警詢中之證詞，改口供稱：「阿健」另有其人，並非被
    告，當時在警詢中指認被告即為「阿健」，係因製作筆錄之
    警員要求伊配合云云，然衡諸：證人高炎東並不否認「阿
    東」、「東仔」即是其綽號，且與證人呂紹勤在案發當時是
    男女朋友關係，而「阿咪」就是呂紹勤，以上均與監聽譯文
    相符；證人高炎東亦不否認其所施用之海洛因毒品，曾向
    「阿健」購買，且都由呂紹勤以行動電話跟「阿健」聯絡，
    或由呂紹勤叫其打電話聯絡。偵查卷第164 頁有關「阿健」
    與「高炎東」間的電話譯文，即是伊使用呂紹勤的00000000
    00電話，打給「阿健」使用的0000000000電話無誤，而電話
    譯文中所說的要購買「女生」，指的就是要購買海洛因。又
    96年8 月20日，伊確實有載呂紹勤到民生路、縣民大道的加
    油站，向綽號「阿健」之男子購買毒品海洛因1 包，並支付
    3 千元，以上所證內容經核與證人呂紹勤在警詢、偵查中之
    證述內容完全相符（見偵查卷第34至36、38至39、122 至12
    3 頁），與監聽譯文所載之情節亦屬一致。證人高炎東雖
    堅稱譯文中之「阿健」，並非被告，而是另有其人云云，然
    事實上，被告之綽號即是「阿健」（見原審98年度訴緝字第
    2 號卷（下稱原審訴緝字卷）第207 頁背面），且前開之電
    話譯文，本係摘錄於監聽被告使用之0000000000電話所製作
    之譯文而來，訊諸被告自己也不否認，是該通話內容既係被
    告與證人高炎東間之電話紀錄無誤，則譯文中之「阿健」即
    是被告，殆屬無疑。復查，證人高炎東既自認當天製作之
    警詢筆錄，警察對伊並未施以任何強暴、脅迫、利誘，且筆
    錄記載之內容，亦均係依照伊實際所述而為記載（見原審訴
    緝字卷第153 頁），另一方面又指稱係經警員要求配合才誣
    指「阿健」就是被告云云，其證詞本即前後矛盾，嗣經原審
    傳喚當時製作筆錄之警員許振和到庭證稱：證人高炎東於警
    詢中即指稱係向綽號「阿健」的男子購買毒品，且主動形容
    「阿健」的特徵，並就警方調出相關的照片予以指認。指認
    之時，警方係排列不同犯嫌的大頭照，讓證人高炎東自己指
    認，嗣由證人指認出「阿健」就是被告。在製作筆錄之過程
    中，伊不可能對證人高炎東說配合指認邢鎮康就可以交保，
    因為交保本即不是警員的權責。況辦理本案之前，伊完全不
    認識被告，被告亦非伊偵辦的對象等語（見原審訴緝字卷第
    201 頁背面至第203 頁）。綜合上述，證人高炎東在審理中
    之翻異前詞，顯與客觀事實不符，並無可採，仍應以其先前
    在警詢之陳述具有較可信之特別情況，且為證明犯罪事實存
    否所必要，自亦得為證據。
三、本件被告及其選任辯護人除否認上述證人高炎東、呂紹勤在
    警詢、偵查中之陳述有證據能力外，對於公訴人所提出之其
    他各項證據方法（含書面陳述、文書證據），均未爭執其證
    據能力，並同意作為證據（見本院更二審卷第50頁背面），
    而本院審酌上開不爭執之證據部分，依其作成時之情況，亦
    認為並無不適當之情事，且本院於審理過程中援引相關人證
    或物證，當事人亦均同意作為證據使用，並於本院審理期日
    提示時，均未聲明異議，依刑事訴訟法第159 條之5 規定，
    自均得作為證據。
貳、實體部分：
一、上訴人即被告邢鎮康有上揭事實之犯行，有下列證據可證：
  (一)被告邢鎮康對於上揭時地以3 千元販賣毒品海洛因1 包予呂
    紹勤，嗣於96年10月2 日下午3 時許，為警在臺北市○○區
    ○○路47號住處查獲，並先後扣得其所有第一級毒品海洛因
    共15小包（合計淨重9.62公克〈另有關持有第二級毒品部分
    未據起訴〉）、行動電話機具1 支（插用非邢鎮康所有之00
    00000000號SIM 卡）等情，已據被告於本院準備程序及審理
    時坦認在卷（見本院更二審卷第50頁背面、第94頁）。核與
    證人呂紹勤於96年8 月23日第一次警詢中供稱：向「阿健」
    購毒時間及地點為96年8 月20日晚上，在臺北縣板橋市○○
    路與縣民大道附近加油站，以3 千元向「阿健」購買海洛因
    毒品等語（見偵查卷第36頁），迨於檢察官偵訊時證稱：我
    在警察局指認的「阿健」就是邢鎮康，96年8 月20日我向邢
    鎮康購買毒品海洛因那次，高炎東載我一起去，邢鎮康開黑
    色休旅車前來等情相符（見偵查卷第122 頁），繼於本院更
    二審審理時更明確證稱：我在檢察官偵訊時說「阿健」賣毒
    品海洛因給我，「阿健」就是邢鎮康，我在檢察官偵訊時，
    就有關邢鎮康販賣毒品海洛因給我的時間、地點、價錢和交
    易方式都實在等語相符（見本院更二審卷第90頁背面至第91
    頁）。亦與證人高炎東於警詢陳稱：我女友呂紹勤撥打邢鎮
    康使用之0000000000號行動電話聯絡，約96年8 月20日晚上
    在板橋市○○路與縣民大道附近的加油油站旁見面，由我騎
    機車載呂紹勤抵達交易地點後，呂紹勤以3 千元向綽號「阿
    健」之男子，購買毒品海洛因等語主要情節相合（見偵查
    卷第51頁）。且有在被告上址住處先後扣得不明粉末共15包
    及行動電話機具1 支（插用非邢鎮康所有之0000000000號SI
    M 卡）在卷可佐。而上揭不明粉末共15包經鑑定後檢出均含
    第一級毒品海洛因成分，合計驗餘淨重9.62公克（空包裝總
    重3.55公克，純度30.19%，純質淨重2.90公克），有法務部
    調查局96年10月26日調科壹字第09623074040 號鑑定書在卷
    足按（見偵查卷第127 頁）。此外，復有搜索扣押筆錄、扣
    押物品目錄表、查獲毒品照片及被告所持用號碼0000000000
    號SIM 卡與呂紹勤所使用0000000000號行動電話之通訊監察
    譯文、簡訊及呂紹勤於96年8 月21日向綽號「阿建」男子購
    買毒品當時傳送簡訊內容之照片影本（見偵查卷第56至63、
    72至80、175 、177 至178 、185 至189 頁、96年度警聲搜
    字第1579號卷第27頁）存卷足稽，足見被告自白有上揭補強
    證據可佐，亦與事實相符，洵堪採信。
  (二)另證人高炎東於警詢時已明確指認被告即是「阿健」，惟於
    嗣後在原審作證時對被告是否「阿健」部分，前後為幾近完
    全相反之證詞，如於98年6 月16日審理中先證稱：被告不是
    「阿健」，「阿健」實另有其人云云（見原審訴緝字卷第15
    1 頁）；嗣於98年9 月11日於原審再度訊問時，又以模稜兩
    可之態度，故意為詞意含糊之證詞，證稱：我不敢確定是不
    是他，但應該是他云云（見原審訴緝字卷第297 頁背面、第
    298 頁），然查證人高炎東於警詢時，因為被告並不在場，
    故未受影響敢於為證並勇於指認，其後在原審作證時，或因
    被告同在審理現場，故一方面感念被告曾經同意其賒欠之情
    誼，或囿於「江湖道義」，認為當面指認有出賣朋友之嫌；
    抑或懼於擔任藥頭之被告事後報復等錯綜複雜之心理，是其
    含糊處理意圖避重就輕之態度，尚非悖於事理，則證人高炎
    東於原審之上開證言顯係曲意迴護被告，與事實不符，不足
    為被告有利之認定。
  (三)依卷附電話通聯紀錄與通訊監察譯文，所謂「阿東」正是當
    時呂紹勤之同居男友高炎東。因證人呂紹勤為其男友高炎東
    清償積欠被告之3 千元後，又於96年8 月20日早上以簡訊向
    被告表示要「處理八節」，其意亦在要以3 千元購買海洛因
    以解毒癮，始有本件96年8 月20日晚間之毒品買賣；也因為
    該包毒品於96年8 月20日晚間經被告交付後，證人呂紹勤覺
    得品質欠佳而有所不滿，始有嗣後於96年8 月21日15時56分
    之言語責難，亦始有前述被告所回覆之簡訊：「東西我不知
    道怎樣，不好就說，幹嘛繞一大圈，直說就好，我再處理」
    等語及同日晚間18時19分之「馬上就過去，將多補一些東西
    給你」之內容。是本件二人間確係買賣關係而非轉讓，甚為
    明確。又依上開證詞，足證證人呂紹勤與高炎東二人，當時
    迫於毒癮，且經濟情況欠佳，偶而也有賒欠之情事，致對被
    告頗為巴結，甚至不惜低聲下氣故示親近以為拉攏，此種在
    毒品吸食群中常見之藥頭與下游買方間，因供需關係所產生
    之角色習性，亦於本件中展露無疑。是證人呂紹勤雖已有同
    居男友高炎東，然對被告動輒以「健哥」或「健哥哥」等暱
    名相稱，或於語尾祝稱「情人節快樂」，本即不足為奇，尚
    非如被告先前所辯二者間果有何前後任男女朋友關係云云。
    況海洛因為毒品危害防制條例明定之第一級毒品，未經許可
    ，不得販賣、轉讓與持有，故不僅黑市價格極為高昂，且取
    得甚為不易，甚至親如夫妻父子，亦常為爭奪毒品而不惜反
    目成仇，此為眾所周知之事實，亦為法院審判實務上屢見之
    現象。是在通常情形，一般人絕無可能對自己以高價買入，
    且須冒極大風險而取得持有之毒品，免費供第三人施用，或
    在無利可圖之情形下無償轉讓，此亦為事理之必然。本件被
    告先前雖辯稱與呂紹勤間曾為男女朋友關係，故係以原價轉
    讓而未獲利云云，惟被告並未提出與呂紹勤間有何男女朋友
    關係之證明，且依事證可知證人呂紹勤與本案另一證人高炎
    東當時係以男女朋友之關係共賦同居中，縱與被告間曾有曖
    昧亦應已成歷史，被告焉有可能明知證人呂紹勤已與他人同
    居而仍免費提供毒品供其施用？且如前述，於免費供應之餘
    ，尚須承受其埋怨，並於埋怨後尚須「馬上就過去，將多補
    一些東西給你」以謀補救？又證人呂紹勤若真可因二者間之
    情誼，得以無償取得毒品，又何必要等爸爸回來拿到錢後，
    才能取得毒品？又何必要請被告一定要相信伊，表示不是泛
    泛之輩，說話算話云云，且在被告同意「晚一點處理給我就
    好」後，即感激莫名的表示：「謝謝您給我方便，我不會當
    隨便」云云？是證二者間，縱因長期之供需關係而有一定之
    熟識程度，然至多亦只能偶而讓證人呂紹勤賒欠而已，否則
    被告何有可能會發諸如「你們很沒有意思，給你們方便卻都
    不聯絡」及「又不是很多錢，一點信用都沒有」等簡訊？綜
    合上述，均足以證明被告確實是意圖營利販賣毒品，只是偶
    而不得已會同意讓證人呂紹勤、高炎東二人賒欠，此與無償
    轉讓等同於免費使用間，迥然不同。
  (四)被告先前雖否認獲利，辯係原價轉讓云云，然查：
  1.證人呂紹勤與高炎東二人對於取得海洛因之過程與原因，均
    迭予證稱係向「阿建」（即被告）「購買」毒品，從未提及
    轉讓一詞，且依卷附證人呂紹勤所持用0000000000號行動電
    話之簡訊紀錄，顯然是被告與證人呂紹勤二人間之通話資料
    （見偵查卷第175 、177 至178 、185 至189 頁）。依其中
    8 月21日16時27分發自於被告傳送之簡訊內容以觀：「東西
    我不知道怎樣，不好就說，幹嘛繞一大圈，直說就好，我再
    處理」等文字（見偵查卷第178 頁），堪證是證人呂紹勤對
    被告所交付之海洛因品質不甚滿意而有怨言，始由被告回覆
    藉以安撫之內容。而此種情形，衡情應只有在買賣關係中始
    可能發生，因為海洛因本為違禁物，黑市價格高昂，對極為
    需要毒品之證人呂紹勤而言，若本件海洛因確屬被告無償轉
    讓之物，則感恩尚屬不及，焉有可能對贈送之毒品有所挑剔
    或表示不滿？則被告與證人呂紹勤間既會出現類似上開簡訊
    之對話，即與被告所辯無償轉讓有所不合。
  2.按販賣海洛因係政府嚴予查緝之違法行為，且海洛因可任意
    分裝或增減其分量，而每次買賣之價量，亦隨時隨雙方關係
    之深淺、當時之資力、需求程度及對行情之認知等因素，機
    動的調整，因之販賣之利得，除經坦承犯行，或帳冊價量均
    記載明確外，委難察得實情，是縱未確切查得販賣賺取之實
    際差價，但除別有事證，足認係按同一價格轉讓，確未牟利
    之情形外，尚難執此認非法販賣之事證有所不足，致知過坦
    承者難辭重典，飾詞否認者反得逞僥倖，而失情理之平；又
    海洛因、安非他命之價格不低，取得非易，凡為販賣之不法
    勾當者，苟無利可圖，應無甘冒被查緝法辦重刑之危險，平
    白無端義務為該買賣之工作，是其販入之價格必較售出之價
    格低廉，而有從中賺取買賣差價牟利之意圖及事實，應屬符
    合論理法則且不違背社會通常經驗之合理判斷。查被告前自
    警詢、偵查乃至本院上訴審、本院更一審審理時均矢口否認
    有任何販賣海洛因行為（迨於本院更二審審理雖坦認犯行，
    惟亦未陳稱獲利若干），亦無從查知被告取得海洛因之進價
    及獲利數額，而證人呂紹勤於前開時地向被告購買海洛因以
    觀，證人呂紹勤與被告間並無特別親近之關係，而販賣海洛
    因係法定本刑無期徒刑或死刑之重罪，衡情被告不會賠本出
    售或單純轉手，未從中賺取價差，是被告所為販賣毒品海洛
    因予呂紹勤之犯行有從中賺取價差獲利，咸無疑義。
  (五)綜上所述，被告販賣毒品海洛因事證明確，犯行洵堪認定，
    應予依法論科。
二、新舊法比較：
    按被告行為後法律有變更者，適用行為時之法律，但行為後
    之法律有利於行為人者，適用最有利於行為人之法律，刑法
    第2 條第1 項定有明文。被告行為後，毒品危害防制條例已
    於98年5 月20日修正公布第4 條、第11條、第11條之1 、第
    17條、第25條，其中被告行為時之毒品危害防制條例第4 條
    第1 項、第17條分別規定為：「製造、運輸、販賣第一級毒
    品者，處死刑或無期徒刑；處無期徒刑者，得併科新臺幣一
    千萬元以下罰金。」「犯第四條第一項至第四項、第五條第
    一項至第四項前段、第六條第一項至第四項、第七條第一項
    至第四項、第八條第一項至第四項、第十條或第十一條第一
    項、第二項之罪，供出毒品來源，因而破獲者，得減輕其刑
    。」，前開條文修正後分別規定為：「製造、運輸、販賣第
    一級毒品者，處死刑或無期徒刑；處無期徒刑者，得併科新
    臺幣二千萬元以下罰金。」「犯第四條至第八條、第十條或
    第十一條之罪，供出毒品來源，因而查獲其他正犯或共犯者
    ，減輕或免除其刑。」並於第17條第2 項增列「犯第四條至
    第八條之罪於偵查及審判中均自白者，減輕其刑。」又按98
    年5 月20日修正公布之毒品危害防制條例第17條第2 項規定
    ：「犯第四條至第八條之罪於偵查及審判中均自白者，減輕
    其刑。」其立法理由載稱：「又為使製造、販賣或運輸毒品
    案件之刑事訴訟程序儘早確定，並鼓勵被告自白認罪，以開
    啟其自新之路，爰對製造、販賣、運輸毒品者，於偵查及審
    判中均自白時，亦採行寬厚之刑事政策，爰增訂第二項規定
    。」依其立法意旨，乃為鼓勵被告自白，俾使販毒等案件早
    日確定，以開啟其自新之路，而增訂本條文，所著重者，乃
    「鼓勵被告自白認罪，以開啟其自新之路」（最高法院99年
    度台上字第815 號判決要旨參照）。查，本件被告於本院更
    二審審理時自白本件犯行，依諸上開說明，有修正後毒品危
    害防制條例第17條第2 項減輕其刑規定之適用（詳後述），
    而修正後毒品危害防制條例第4 條第1 項之規定，僅在得併
    科之罰金刑部分較修正前同條項規定有所提高，經整體比較
    之結果，自以適用修正後毒品危害防制條例之規定較有利於
    被告。
三、核被告邢鎮康所為，係犯毒品危害防制條例第4 條第1 項之
    販賣第一級毒品罪。被告持有第一級毒品之低度行為，為販
    賣第一級毒品之高度行為所吸收，不另論罪。又修正後毒品
    危害防制條例第17條第2 項有關「於偵查及審判中均自白」
    之減輕規定，固係指被告於偵查中歷次之陳述，曾經自白，
    且於各審級審判中歷次之陳述，曾經自白而言。惟按上開減
    輕規定，其立法目的，在為使製造、販賣或運輸毒品案件之
    刑事訴訟程序儘早確定，鼓勵被告自白認罪，開啟其自新之
    路，對製造、販賣或運輸毒品罪之被告於偵查及審判中均自
    白者，增列應減輕其刑之規定，採行寬厚之刑事政策。是以
    ，若於上開法律修正施行之過渡期間內嚴格貫徹被告於偵查
    及審判中均自白之罪責減輕事由，將使不知有上述減刑規定
    之被告雖於上開毒品危害防制條例修正施行前之偵查中否認
    犯行，縱於該條例修正施行後之審判中自白犯行，亦難獲前
    揭減刑之寬典，自顯非上開條文立法之本旨。故本院認為符
    前開修法之寬厚刑事政策意旨，認被告於上開修正條文施行
    前之偵查中雖否認犯罪，惟於施行後之審判中曾為自白之陳
    述，亦應有前揭減刑規定之適用。查被告雖於偵查中及原審
    、本院上訴審及本院更一審否認販賣第一級毒品犯行，惟本
    案於96年11月12日經檢察官提起公訴後，於96年12月24日繫
    屬於原審法院，上開減刑規定既尚未修正公布，自無從得認
    被告已知渠等有適用上開減刑規定之情。故被告嗣於本院更
    二審審判中為認罪之陳述，應認符合毒品危害防制條例第17
    條第2 項之減輕其刑規定。是被告就上開販賣第一級毒品犯
    行，應依修正後毒品危害防制條例第17條第2 項之規定，減
    輕其刑。另按刑法第59條之酌量減輕其刑，必須犯罪另有特
    殊之原因與環境等等，在客觀上足以引起一般同情，認為即
    予宣告法定低度刑期尤嫌過重者，始有其適用（最高法院45
    年度台上字第1165號判例要旨參照）。查被告前有多次違反
    毒品危害防制條例案件，其中不乏因販賣第一級毒品經判刑
    確定，業如前述，並有本院被告前案紀錄表在卷足按，足見
    被告前已邀寬典，猶未惕勵自省，復犯本件販賣第一級毒品
    犯行，為圖私利不惜販毒，不但荼毒他人健康，更對於社會
    治安造成莫大危害，為求遏止社會近來販毒之風，衡情殊難
    認有可憫恕之處，爰不依刑法第59條減輕其刑，附此敘明。
四、原審判決就被告予以論罪科刑，固非無見，惟查：(一)原審未
    及比較毒品危害防制條例第4 條第1 項修正適用，及未依毒
    品危害防制條例第17條第2 項規定減輕其刑。(二)按刑法第38
    條第1 項第2 款所定供犯罪所用得沒收之物，以屬於犯人者
    為限，同法條第3 項前段，著有明文，故沒收供犯罪所用，
    且屬於犯人所有之物，不但應於判決事實欄記載明白，於理
    由內亦應說明其所憑之證據，否則即難謂適法。又毒品危害
    防制條例第19條第1 項前段規定，犯該法第4 條至第9 條、
    第12條、第13條或第14條第1 項、第2 項之罪者，其供犯罪
    所用或因犯罪所得之財物，均沒收之。係採義務沒收主義，
    但該條文並未特別規定「不問屬於犯人與否，沒收之」，則
    「其供犯罪所用或因犯罪所得之財物」仍應適用刑法第38條
    第3 項前段，以屬於犯人所有者為限，始應予沒收。且此項
    屬犯人所有供犯罪所用之沒收物，依諸上開說明，必須在事
    實欄內予以認定、記載，並於理由內說明其依憑之證據，始
    為適法。原審判決於論罪理由內雖說明其附表2 所示電子磅
    秤2 台及0000000000號行動電話1 支，為上訴人所有供本件
    販賣毒品所用，均應依毒品危害防制條例第19條第1 項規定
    宣告沒收。另夾鍊袋108 個，亦為上訴人所有預備供販賣毒
    品分裝所用，應依刑法第38條第1 項第2 款規定予以沒收。
    然原判決事實欄並未認定被告有如何使用行動電話作為販賣
    海洛因之工具情形，則原判決理由以該行動電話係上訴人所
    有，供販賣海洛因所用之物，而依毒品危害防制條例第19條
    第1 項規定宣告沒收，已失其事實依據，自難認為適法。且
    被告於警詢、偵查及法院審理時一再供稱其有施用海洛因習
    性，扣案之電子磅、夾鍊袋均係供為其施用海洛因所用之物
    等語，即否認扣案電子磅秤、夾鍊袋係供作販賣或預備販賣
    海洛因之用（見偵查卷第16、107 頁、本上訴審卷第89頁背
    面、更(一)卷第169 頁背面）。繼於本院更二審理時亦為同樣
    之供述（見本院更二審卷第92頁背面），且被告既有施用海
    洛因習性，乃自備電子磅秤、夾鏈袋等工具，似亦不悖常情
    。原判決理由未進一步說明其依憑之證據，僅以該扣案電子
    磅秤2 台為被告秤重使用、夾鏈袋係供分裝使用，未詳為說
    明認定供本件販賣毒品所用之依據，遽認其分別係供被告本
    件販賣海洛因所用及預備所用之物而宣告沒收，於法未合。
    (三)按刑分主刑及從刑，主刑如不成立，從刑即失其附麗；沒
    收為從刑之一種，自應附隨於主刑存在，故毒品危害防制條
    例第18條第1 項所謂「查獲」之第一、二級毒品，係指經有
    罪判決書事實欄認定與被告犯罪事實有關之毒品而言。扣案
    已使用之注射針筒1 支，據被告供稱係其施用海洛因所用之
    物，該已使用之注射針筒，連同其內難以析離之海洛因殘餘
    ，既與被告本件販賣海洛因犯行無關，要不能於本件販賣第
    一級毒品罪之主刑項下為沒收銷燬諭知。乃原審判決理由以
    其係供被告注射海洛因使用，業據被告自白在卷（見原審判
    決第15頁第16、17列），認該針筒及其中所含難以析離之海
    洛因，均應依毒品危害防制條例第18條第1 項前段規定，於
    本件販賣毒品罪主刑項下宣告沒收銷燬之，依諸上開說明，
    即有判決理由矛盾之違法。(四)原審判決理由係以該扣案0000
    000000號行動電話（含SIM 卡），係上訴人所有供本件聯絡
    販賣毒品使用，而依毒品危害防制條例第19條第1 項規定宣
    告沒收，然被告否認該行動電話門號係其申請使用，觀諸該
    行動電話門號之使用人係登記為「林盛起」，有該行動電話
    之通聯調閱查詢單及臺灣大哥大股份有限公司函覆本院所檢
    附之該門號申請書可按（見偵查卷第145 頁、本院更二審卷
    第45頁）。此似徵該門號行動電話（含SIM 卡）應非被告所
    有，則原審判決理由以其係上訴人所有，而為沒收宣告，即
    與上開卷證不相符合，應有證據上理由矛盾之違誤。被告初
    於上訴時否認犯行，固無理由。惟原判決既有上開違誤，自
    應由本院將原判決撤銷改判。爰審酌被告素行不佳及其犯罪
    動機、目的、手段，遭警查獲當時，扣案之毒品種類龐雜，
    除第一級毒品海洛因外，尚兼及於第二級毒品安非他命（該
    部分未據起訴，參見96年10月2 日之搜索扣押筆錄與扣押物
    品目錄表，偵查卷第54至63頁）；嗣又因被告屢經傳拘未到
    通緝，而經警於97年12月27日逮捕歸案，又併查獲大量之第
    一、二級毒品，且查獲之毒品種類除海洛因、安非他命外，
    又兼及第二級毒品「大麻」（該部分亦未據起訴，參見97年
    12月27日之搜索扣押筆錄，原審訴緝卷第17至21頁），顯示
    被告平昔生活中經常坐擁大量毒品，且依其數量均逾越通常
    毒品施用者所需之合理數量，暨販賣毒品殘害他人身心健康
    ，影響社會治安甚鉅等一切情狀，量處如主文第2 項所示之
    刑，以示懲儆。扣案之海洛因15包，合計驗餘淨重9.62公克
    （空包裝總重3.55公克，純度30.19%，純質淨重2.90公克）
    ，前經法務部調查局於96年10月26日以調科壹字第09623074
    040 號鑑定結果，均含第一級毒品海洛因成分，業如前述，
    應依毒品危害防制條例第18條第1 項前段規定宣告沒收銷燬
    之（至於鑑驗用罄部分，因已滅失，則不再為沒收銷燬之諭
    知）。另供盛裝前揭毒品海洛因所用之外包裝袋15個，既有
    防止毒品逸漏、受潮之功能而屬供販賣第一級毒品所用之物
    ，自應依毒品危害防制條例第19條第1 項前段之規定，併予
    宣告沒收。至扣案之行動電話機具1 支（不含門號00000000
    00號SIM 卡），為被告所有，供其販賣第一級毒品所用之物
    ，業據被告陳明在卷，應依毒品危害防制條例第19條第1 項
    規定宣告沒收。而扣案門號0000000000號SIM 卡1 枚，雖係
    供被告販賣第一級毒品聯絡所用，惟該門號申用人係林盛起
    ，並非被告，有申用人資料在卷可考，業如前述，是認該SI
    M 卡無證據證明係被告所有之物，自不得依毒品危害防制條
    例第19條第1 項規定宣告沒收。販賣毒品所得3 千元雖未扣
    案，仍應依同條例第19條第1 項規定宣告沒收，如全部或一
    部不能沒收時，以其財產抵償之。另扣案之電子磅秤2 台、
    夾鏈袋108 個、含海洛因殘渣注射針筒1支 、行動電話0000
    000000、00000000000號行動電話各1 支，雖均係被告所有，
    惟非供本件犯罪所用之物，及門號0000000000號SIM 卡1 枚
    雖供被告本件販賣毒品之用，惟非被告所有；至其餘扣案之
    物，安非他命2 包（總毛重0.69公克、淨重0.30公克）、安
    非他命吸食器1 組（已使用過、內呈焦黑狀）、（內含安非
    他命殘渣袋10個）等，涉及被告另犯持有（或施用）第二級
    毒品罪之證物，該案應由檢察官另行分案偵查，爰退回檢察
    官處理，本案尚不宜直接宣告沒收銷燬；至於行動電話（號
    碼0000000000、0000000000）、記帳本3 本、電話本2 本、
    筆記型電腦1 台、電磁紀錄1 份等，經核與本案販賣第一級
    毒品尚無何直接相關，爰均不併予宣告沒收。
據上論斷，應依刑事訴訟法第369 條第1 項前段、第364 條、第
299 條第1 項前段，毒品危害防制條例第4 條第1 項、第18條第
1 項前段、第17條第2 項、第19條第1 項，刑法第2 條第1 項第
11條，判決如主文。
本案經檢察官陳昱旗到庭執行職務。
中    華    民    國    100    年    6    月    21    日
                  刑事第四庭   審判長法  官  陳筱珮
                                     法  官  陳玉雲
                                     法  官  邱滋杉
以上正本證明與原本無異。
如不服本判決，應於收受送達後10日內向本院提出上訴書狀，其
未敘述上訴之理由者，並得於提起上訴後10日內向本院補提理由
書狀（均須按他造當事人之人數附繕本）。
                                     書記官  劉貞達
中    華    民    國    100    年    6    月    24    日
附錄本案論罪科刑法條全文－－
毒品危害防制條例第4 條：
製造、運輸、販賣第一級毒品者，處死刑或無期徒刑；處無期徒
刑者，得併科新臺幣2 千萬元以下罰金。
製造、運輸、販賣第二級毒品者，處無期徒刑或7 年以上有期徒
刑，得併科新臺幣1 千萬元以下罰金。
製造、運輸、販賣第三級毒品者，處5 年以上有期徒刑，得併科
新臺幣7 百萬元以下罰金。
製造、運輸、販賣第四級毒品者，處3 年以上10年以下有期徒刑
，得併科新臺幣3 百萬元以下罰金。
製造、運輸、販賣專供製造或施用毒品之器具者，處1 年以上7
年以下有期徒刑，得併科新臺幣1 百萬元以下罰金。
前5 項之未遂犯罰之。